臺灣高等法院臺中分院民事判決　　　　 99年度上國易字第5號
上訴人即附
帶被上訴人　臺灣省彰化農田水利會
法定代理人　呂山
訴訟代理人　賴再壽
　　　　　　陳東華
　　　　　　吳莉鴦律師
被上訴人即
附帶上訴人　梁凱富
訴訟代理人　蕭慶鈴律師
　　　　　　梁楊瑞香
上列當事人間請求國家賠償事件，上訴人對於中華民國99年3月
30日臺灣彰化地方法院98年度國字第9號第一審判決提起上訴，
被上訴人提起附帶上訴，本院於民國100年4月26日辯論終結，判
決如下：
    主  文
上訴駁回。
原判決關於駁回附帶上訴人後開第三項之訴部分，及訴訟費用之
裁判（確定部分除外）廢棄。
附帶被上訴人應再給付附帶上訴人新臺幣肆拾玖萬柒仟壹佰零貳
元，及自民國九十八年十二月二日起至清償日止，按週年利率百
分之五計算之利息。
其餘附帶上訴駁回。
第一審訴訟費用（確定部分除外），由附帶被上訴人負擔五分之
三，餘由附帶上訴人負擔，第二審訴訟費用關於附帶上訴部分，
由附帶被上訴人負擔五分之二，餘由附帶上訴人負擔。第二審訴
訟費用關於上訴部分，由上訴人負擔。
    事實及理由
甲、程序方面：
一、上訴人即附帶被上訴人（以下簡稱上訴人）之法定代理人已
    於民國（下同）99年5月18日變更為呂山，此有彰化農田
    水利會公告、當選證書各1件附卷可稽，其於同年6月18日聲
    明承受訴訟（見本院卷56至58頁），核無不合，應予准許。
二、按依國家賠償法請求損害賠償時，應先以書面向賠償義務機
    關請求之；賠償義務機關拒絕賠償，或自提出請求之日起逾
    30日不開始協議，或自開始協議之日起逾60日協議不成立時
    ，請求權人得提起損害賠償之訴，此觀諸國家賠償法第10條
    第1項及第11條第1項前段之規定自明。查被上訴人即附帶上
    訴人（下稱被上訴人）認上訴人應負國家賠償責任，曾向上
    訴人請求國家賠償，經該會以其非賠償義務機關，而拒絕賠
    償，此有法務部開會通知單所附「梁凱富君請求國家賠償案
    確定賠償義務機關」會議資料一份附卷可憑（見原審卷第41
    頁），是被上訴人提起本件國家賠償訴訟，程序上自無不合
    ，先予敘明。
三、上訴人雖抗辯被上訴人對上訴人提起本件訴訟為當事人不適
    格云云。惟按在給付之訴，只須原告主張對被告有給付請求
    權者，其為被告之當事人適格即無欠缺。查被上訴人係起訴
    請求上訴人負國家賠償責任，請求其給付賠償之金額，是上
    訴人之當事人適格並無欠缺，至於上訴人應否負本件國家賠
    償責任，係屬本件起訴有無理由之問題，上訴人所為當事人
    不適格之抗辯，並無可採，併此敘明。
四、次按訴訟之結果，於第三人有法律上利害關係者，法院得於
    第一審或第二審言詞辯論終結前相當時期，將訴訟事件及進
    行程度以書面通知該第三人，民事訴訟法第67條之1第1項定
    有明文。上訴人抗辯系爭發生事故地點之路段應屬彰化縣政
    府管理之鄉道，如屬實在，則本件訴訟之結果，與彰化縣政
    府有法律上利害關係，爰依職權將本件訴訟通知彰化縣政府
    。
乙、實體方面：
一、被上訴人主張：
(一)被上訴人之長女即訴外人梁惠茹於民國（下同）97年9月6日
    下午不詳時間騎乘JSQ-016車號機車，途經門牌號碼彰化縣
    秀水鄉○○村○○街16號房屋（下稱系爭民生街16號房屋）
    旁之道路路段（下稱系爭路段）時，因系爭路段之路肩兩旁
    雜草叢生、路面有多處坑洞、凹陷、龜裂，無設置任何警告
    標示，且該道路旁為寬3.8公尺，深1.35公尺之八堡一圳西
    圳支線水溝（下稱系爭圳溝），該路肩臨系爭圳溝處應有安
    全防護設施，惟未加以設置，致梁惠茹騎機車行經上開地點
    時不慎失控，連人帶車跌入系爭圳溝內，落水溺斃身亡，同
    日下午23時30分始尋獲。因系爭路段之設置及管理機關有爭
    議，業經行政院確定本件賠償義務機關應為上訴人。本件肇
    事路段係供水利地之堤岸使用，堤岸係農田水利建造物，上
    訴人為系爭路段之設置及管理機關，就系爭道路之設置及管
    理有欠缺，上訴人依國家賠償法第3條第1項、第9條第2項規
    定，應負本件國家賠償責任。
(二)被上訴人因本件事故，受有以下損失：殯葬費：支出必要
    費用新臺幣（下同）270,650元。扶養費：被上訴人為49
    年（應為47年）8月17日出生，於本件事故發生時尚有平均
    餘命25.59年，以退休年齡65歲起不能維生計算，其至65歲
    尚有15年，依彰化縣政府主計處公布之96年度平均每人每年
    之消費支出為172,371元計算，按霍夫曼計算方法，被上訴
    人得請求之扶養費用為922,622元，因被上訴人有子女2人、
    配偶1人，梁惠茹之法定扶養義務為3分之1，因梁惠茹死亡
    ，故被上訴人自65歲起至平均餘命為止可請求賠償之扶養費
    金額為307,541元。精神慰撫金：被上訴人痛失愛女，爰
    請求非財產上損害賠償150萬元，以上共計2,078,191元。並
    否認梁惠茹就本件事故之發生與有過失。
(三)爰依國家賠償法第3條第1項、第5條、第9條第2項、民法第
    184條第1項、第192條第1項、第2項及第194條規定，提起本
    訴。並聲明：上訴人應給付被上訴人2,078,191元，及自起
    訴狀繕本送達翌日起至清償日止，按週年利率百分之5計算
    之利息。（被上訴人於原審就逾上開範圍之請求部分，業經
    原審判決駁回，未據被上訴人聲明不服，業已確定）。
二、上訴人則以：
(一)系爭民生街16號房屋旁之道路係屬公路編號「彰51」之鄉道
    ，管理機關應為彰化縣政府。倘認彰化縣政府非系爭道路管
    理機關，因該民生街道路係位於60年間彰化縣政府辦理之「
    曾厝農地土地重劃」重劃區內，為重劃之農路，管理機關應
    為秀水鄉公所。另有與本件相同之案例（訴外人鄭源、李素
    梅因其2人之子鄭政修騎機車失控撞及電線桿跌入水溝死亡
    事故請求確定國家賠償義務機關），行政院認為重劃之農路
    由鄉公所管理，認定賠償義務機關為彰化縣秀水鄉公所，與
    本案認定相左。上訴人已函請行政院更正賠償義務機關，上
    訴人既非賠償義務機關，被上訴人對其請求國家賠償，當事
    人為不適格。
(二)退步言之，縱上訴人業經確定為賠償義務機關，惟指定或確
    定之機關是否負國家賠償責任，仍應視國家賠償請求權之實
    體要件是否具備為斷，並應審究上訴人就本件公有公共設施
    之設置或管理有無欠缺？
  1.系爭圳溝固為上訴人設置及管理，惟上訴人就系爭溝渠之設
    置並無缺失。另依水利法第49條第1項、46條規定課予水利
    事業興辦人辦理養護安全義務之標的係水利建造物，系爭道
    路並非水利建造物，故上訴人就系爭道路是否平整？有無坑
    洞或龜裂，有無設置護欄，並無設置及管理之義務。
  2.又依據行政院農業委員會訂定之「農田水利會灌溉排水管理
    要點」第51條規定：「凡在農田水利會設施興建之公共設施
    ，其設施物產權歸屬興建單位，並負責維護管理。但輸水管
    理由水利會負責。」是公路主管機關在農田水利會所有土地
    上興建道路，道路之管理維護機關為興建單位，農田水利會
    僅負責輸水管理，故就系爭道路之管理維護及設置護欄等安
    全設施，上訴人並無設置及管理義務。
  3.系爭道路屬鄉道，時速限制50公里，路寬5.5公尺，道路旁
    之溝渠僅3.5公尺寬，均非交通工程手冊第8章交通安全防護
    設施規範之對象，又河川、海岸或區域排水堤岸是以防洪、
    禦潮及排水為設計功能所建造，其興建目的在於防護堤內土
    地及人民生命財產之安全，並不提供作為民眾公共之使用，
    故並無施設護欄之必要，因此未於堤岸邊設置護欄，或護欄
    被竊取後未再及時修補，亦無設置有欠缺情事。
  4.系爭民生街道路頗長，然並非整段道路之路面均有坑洞、凹
    陷、龜裂，且有坑洞處離梁惠茹落入水溝處之橋面附近有段
    距離，衡情無落入該水溝之可能。至路面固有龜裂或坑洞，
    但面積極小，約是柏油路面脫落之深度，未影響人車通行，
    客觀觀察通常不致發生損害。梁惠茹之外婆住於彰化縣大村
    鄉○○路20之5號，梁惠茹每隔一星期的週六均會到外婆家
    住，系爭事故地點距梁惠茹之外婆家約1公里，為梁惠茹經
    常行車路段，梁惠茹對該路段之行車狀況、車道變化、地形
    地物，當知之甚詳，竟在該地點發生事故，應是其個人行車
    不慎或因不明原因偏右行使所致，與是否設置護欄或事發地
    點道路狀況無關，兩者間顯無因果關係存在。
(三)縱認上訴人應負賠償責任，惟本件事故發生地點為梁惠茹熟
    悉之道路，意外發生時值夜間23時30分左右，據稱當晚雨勢
    頗大，梁惠茹深夜騎機車外出，本即應特別注意安全，卻未
    充分注意路面狀況，或不慎騎太靠近溝渠位置，致跌落溝渠
    內發生意外，以本事故現場機車遺留位置，及梁惠茹對事故
    路段路況之瞭解，與事故地點溝渠建造迄今50餘年，從未發
    生任何與本件相類似之事故等一切情狀，梁惠茹就本件事故
    之發生，與有過失，且疏失情節重大，爰依民法第217條第1
    項規定，主張過失相抵。
(四)被上訴人主張之損害賠償範圍，其中：殯葬費：對原審判
    決之金額不爭執；扶養費：被上訴人名下有不動產，應該
    沒有不能維生的情形，如認其請求扶養費，對其自年滿65歲
    開始計算無意見。精神慰撫金：被上訴人請求150萬元精
    神慰撫金顯然過高等語，以資抗辯。
三、原審以被上訴人對上訴人之請求，於殯葬費用270,650元、
    扶養費用210,439元，及精神慰撫金40萬元範圍內為有理由
    ，逾此範圍之請求則屬無據，判決：上訴人應給付被上訴人
    881,089元，及自98年12月2月起至清償日止，按週年利率百
    分之5計算之利息；被上訴人其餘之訴駁回。上訴人就其敗
    訴部分全部聲明不服，上訴聲明：原判決不利上訴人部分
    廢棄。上開廢棄部分，被上訴人在第一審之訴駁回；並聲
    明駁回被上訴人之附帶上訴。被上訴人答辯聲明：駁回上訴
    人之上訴；並提起附帶上訴，聲明：原判決駁回後項之訴
    部分廢棄（被上訴人聲明誤為原判決不利於被上訴人部分廢
    棄，應予更正。）上開廢棄部分，上訴人應再給付被上訴
    人1,197, 102元，及自起訴狀繕本送達翌日起至清償日止，
    按週年利率百分之5計算之利息（被上訴人就原審駁回逾附
    帶上訴範圍之訴部分，未據其聲明不服，已判決確定）。
四、本院得心證之理由：
(一)查被上訴人主張其長女梁惠茹於97年9月6日下午騎乘JSQ-01
    6車號機車，途經系爭路段時，不慎失控連人帶車跌入該處
    無護欄（護欄被竊）之上訴人管理之寬3.8公尺，深1.35公
    尺之八堡一圳西圳支線水溝內，落水溺斃身亡，當日下午23
    時30分許尋獲之事實，為上訴人所不爭執，堪信屬實。
(二)被上訴人主張梁惠茹行經上開路段時，因系爭路段路肩兩旁
    雜草叢生、路面有多處坑洞、凹陷、龜裂，且無設置任何警
    告標示，路肩圳溝旁本應有安全防護設施，惟未加以設置，
    致梁惠茹騎車不慎失控，跌入該圳溝內死亡，上訴人係系爭
    肇事路段之設置及管理機關，其設置或管理有欠缺，應依國
    家賠償法第3條第1項規定負賠償之責等語，上訴人則否認其
    為系爭肇事路段之設置及管理機關，並以前詞置辯。經查：
  1.按公有公共設施因設置或管理有欠缺，致人民生命、身體或
    財產受損害者，國家應負損害賠償責任，國家賠償法第3條
    第1項定有明文。又依第3條第1項請求損害賠償者，以該公
    共設施之設置或管理機關為賠償義務機關。不能依前三項確
    定賠償義務機關，或於賠償義務機關有爭議時，得請求其上
    級機關確定之。其上級機關自被請求之日起逾20日不為確定
    者，得逕以該上級機關為賠償義務機關，同法第9條第2、4
    項分別定有明文。查被上訴人前後向彰化縣政府、上訴人請
    求國家賠償，均遭以非賠償義務機關拒絕賠償，因而請求其
    上級機關行政院確定賠償義務機關，嗣行政院於98年8月3日
    以院臺農議字第0980051060號交議案件通知單請法務部邀集
    有關機關開會研商，該部於98年8月31日開會研商後，以98
    年10月1日法律字第0980700662號函報行政院，再由行政院
    於98年10月6日以院臺農字第0980063763號函復確定本件賠
    償義務機關為上訴人，此有前揭行政院函、法務部函等件附
    卷可稽（見原審卷35-43頁）。雖上訴人主張已聲請行政院
    更正確定之賠償義務機關，惟查行政院並未函復更正，且經
    本院函詢行政院是否變更確定之賠償義務機關，經該院函復
    應由本院審酌相關事證，依法判決，此有行政院祕書長100
    年2月10日院臺農字1000005850號函附卷可稽，是行政院並
    未變更已確定之賠償義務機關，合先敘明。
  2.次查，梁惠茹跌落地點為如原審卷附彰化縣彰化地政事務所
    （下稱彰化地政事務所）99年2月10日複丈成果圖（下稱附
    圖）所示之「指示勘測點」，系爭圳溝緊鄰系爭道路，秀水
    鄉○○段39-2地號土地分別各有一部分為系爭圳溝及系爭道
    路占用，系爭道路尚占用同段201地號土地，系爭圳溝則另
    使用同段403-2地號土地，而同段39-2地號土地地目道、使
    用分區為特定農業區、使用地類別為交通用地，同段201地
    號土地地目水、使用分區為特定農業區、使用地類別為水利
    用地等情，此有系爭土地登記謄本附卷可按（見原審卷第13
    4、135頁），並經原審會同彰化地政事務所派員至現場測量
    勘驗屬實，製有勘驗筆錄及附圖在卷足憑。又梁惠茹墜落之
    系爭八堡一圳西圳溝渠係屬彰化縣農田水利會管轄，而該圳
    溝所在之同段39之2地號土地，雖為交通用地，但一部分已
    為圳溝所占用，而圳溝旁之系爭道路使用之同地段201地號
    土地亦為水利用地，該處又非農地重劃時所規劃開闢之農路
    ，故事故地點之圳溝及溝旁道路既均使用水利用地，故該肇
    事地點應可認為係灌溉溝渠之堤岸，屬於上訴人灌溉排水管
    理要點第3點所稱之農田水利建造物，由上訴人管理，為巡
    視維護灌溉溝渠之用，嗣一般民眾為求便利往來通行於堤岸
    之上，而逐漸成為公眾通行之「道路」，然該圳溝之堤岸，
    因本身巡視維護灌溉溝渠之功能，並未變更或被取代，且仍
    由上訴人管理中，應以上訴人為賠償義務機關。查本件經法
    務部會同行政院農業委員會、財政部國有財產局、彰化縣政
    府、彰化縣秀水鄉公所、上訴人等機關開會研商，法務部研
    析意見亦同此認定，此有法務部98年10月1日法律字第09807
    00662號函附卷可稽，且行政院亦以98年10月6日院臺農字第
    0980063763號函覆確定本件賠償義務機關應為上訴人等情，
    亦有前揭行政院98年10月6日函附卷可稽，是本件事故地點
    之路段，其管理機關為上訴人，自堪認定。又被上訴人於本
    院主張本件事發後，系爭路段附近有崩塌，上訴人有修繕，
    可見該道路由其管理等語，上訴人於本院陳稱：堤岸那邊被
    水沖毀，會影響灌溉，為了不影響灌溉，所以把堤岸做好等
    語（見本院卷89-90頁），益證系爭路段屬堤岸道路，應由
    上訴人管理。
  3.上訴人雖抗辯系爭路段應為彰化縣政府管理之「彰51」鄉道
    云云。惟查，彰化縣秀水鄉○○村○○街於72年12月公路編
    號為「彰51」，為臺灣省鄉道，起迄點分別為聯絡埔姜崙及
    下崙，秀水鄉○○街○道路久遠由來已不可考，該道路位於
    曾厝農地重劃區內，係農地重劃前村莊主要聯絡道路，非重
    劃時規劃開闢之農路，此固有彰化縣政府99年1月28日府水
    管字第0990025262號函及所附下崙路線全線略圖及概況表、
    行政區域位置圖等件附卷可稽（見原審卷99-119頁）。然依
    72年12月公路編號彰51鄉道僅至下崙為止，本件前揭附圖所
    示之指示勘測點處（即系爭民生街16號房屋旁）之道路，非
    屬鄉道彰51線之範圍，此有交通部公路總局第二區養護工程
    處99年12月23日二工養字第0991013579號函、彰化縣政府10
    0年3月18日府工程字第1000071116號函及所附臺灣省鄉道彰
    51線公路路線全線略圖影本附卷可稽（見本院卷第173、213
    、216頁）。上訴人於本院審理中主張依其由網路列印之地
    圖（見本院卷223頁），亦不足證明系爭路段屬彰51線之鄉
    道。是系爭肇事路段不能證明屬彰化縣政府管理之鄉道。上
    訴人上開抗辯，即屬無據。
  4.上訴人雖又抗辯系爭肇事路段位於60年間彰化縣政府辦理之
    「曾厝農地土地重劃」重劃區○○○○道路為重劃之農路，
    據臺灣省政府51年8月18日（51）府民地戊字第10918號令略
    以：「重劃後農路由鄉鎮公所管理，水路由當地農田水利會
    管理。」等語，依前揭函令，管理機關應為秀水鄉公所云云
    。惟查，彰化縣秀水鄉公所亦函稱該所並非系爭路段之管理
    維護機關，此有秀水鄉公所99年1月15日彰秀鄉建字第09900
    00758號函附卷可稽（見原審卷第94頁），且秀水鄉○○街
    道路係農地重劃前村莊主要聯絡道路，非重劃時所規劃開闢
    之農路，此已有前揭彰化縣政府99年1月28日府水管字第099
    0025262號函附卷可考（見原審卷第99頁）上訴人逕指秀水
    鄉○○○○○道路之管理機關，尚乏證據證明屬實。
  5.上訴人另以有與本件相同之案例（訴外人鄭源、李素梅因其
    2人之子鄭政修騎機車失控撞及電線桿跌入水溝死亡事故，
    請求確定國家賠償義務機關案），經行政院認為重劃之農路
    由鄉公所管理，確定賠償義務機關為彰化縣秀水鄉公所，與
    本案認定相左等語，並提出行政院98年11月4日院臺農字第0
    980071662號函及所附資料為據（見原審卷第66-68頁）。惟
    依前揭資料可知，前述案件之被害人係駕駛機車行經彰化縣
    秀水鄉下崙村崙豐巷南港幹48電線桿對面，失控撞擊路邊電
    線桿跌落路旁未加之水溝溺斃，該道路坐落地號為秀水鄉○
    ○段916地號土地，而其旁之給水溝位於同段917地號土地等
    情，而該崙豐巷道路與本件系爭民生街16號房屋旁之道路位
    於不同之道路，此觀之前揭彰化縣政府99年1月28日函附行
    政區域位置圖自明（崙豐巷道路係在圖面東側，民生街係在
    圖面近中央處，見原審卷105頁）。是該另案事件與本件發
    生地點之道路並不相同，行政院就上開另案確定賠償義務機
    關為秀水鄉公所，尚與本件無涉。是上訴人據以主張本件系
    爭道路亦應由彰化縣秀水鄉公所管理，尚屬無據。
  6.綜上所述，系爭肇事路段之管理機關應為上訴人。
(三)綜上所述，系爭路段係屬上訴人管理之堤岸，雖同時供往來
    民眾做為道路通行，惟仍不影響其屬農田水利建造物之性質
    ，上訴人為管理機關，自負有管理維護之責。被上訴人主張
    系爭事故路段兩旁雜草叢生、路面有多處坑洞、凹陷、龜裂
    且無設置任何警告標示，致梁惠茹騎車行經時不慎失控，連
    人帶車跌入系爭圳溝內溺斃等情，業據提出現場照片、現場
    圖、相驗屍體證明書為證（見原審卷第15-26頁），且經本
    院調取臺灣彰化地方法院檢察署97年度相字第644號卷宗查
    明屬實，再依現場照片所示，可證上訴人就該路段之管理確
    有欠缺，且導致梁惠茹跌入圳溝死亡之結果，其管理之欠缺
    與被害人之死亡間自有相當因果關係，上訴人應負本件國家
    賠償之責。
(四)茲就被上訴人主張之各項損害有無理由，分述如下：
  1.殯葬費：被上訴人主張其為梁惠茹支出必要之殯葬費270,65
    0元，已為上訴人所不爭執，此部分主張，為有理由（被上
    訴人於原審就此項請求逾上開金額部分，業經原審駁回，未
    據上訴，業已確定）。
  2.扶養費用：
  (1)被上訴人主張其為梁惠茹之父，而子女對直系血親尊親屬依
    民法第1116條第1項規定本負有扶養義務，惟依民法第1117
    條第1項規定，受扶養權利者，以不能維持生活而無謀生能
    力者為限，而同條第2項僅規定，前項無謀生能力之限制，
    於直系血親尊親屬不適用之，並非規定前項不能維持生活之
    限制，於直系血親尊親屬屬不適用之。是直系血親尊親屬，
    如能以自己財產維持生活者，自無受扶養之權利（最高法院
    72年度台上字第4792號判決要旨參照）。查被上訴人49年8
    月17日生，其擁有土地7筆、汽車1輛，且每月有勞保投保薪
    資收入24,000元等情，此有99年3月29日稅務電子閘門財產
    所得調件明細表及勞保投保資料附卷可稽。再按勞動基準法
    第54條第1款規定，勞工年滿65歲者，雇主不得強制其退休
    ，是勞工於年滿65歲前，雇主並不得強制其退休，被上訴人
    自得工作至年滿65歲，再審酌其上開財產，約足供其於65歲
    前維持生活，是堪認其於年滿65歲前，並無不能維持生活之
    情形，自不得請求扶養費。是其得自65歲起請求扶養費之損
    害賠償。
  (2)查被上訴人為47年8月17日出生，此有本院依職權查詢之其
    個人戶籍資料查詢結果附卷可稽，其於梁惠茹死亡時即97年
    9月6日年滿50歲，距離其退休年齡65歲尚有15年，依內政部
    公佈之97年臺灣省簡易生命表（男性）平均餘命尚有28.62
    歲，故其得請求扶養之年齡為65歲至78.62歲間，且因其第
    一順位扶養義務人包含被害人在內，共有配偶1名及子女2名
    ，共3人，故上開期間被上訴人得請求之扶養費用應為3分之
    1。再按扶養之程度，應按受扶養權利者之需要，與負扶養
    義務者之經濟能力及身分定之，民法第1119條定有明文。又
    關於計算標準，被上訴人主張應依彰化縣政府主計處公布之
    96年度平均每人每年之消費支出為172,371元計算，有其提
    出之彰化縣96年家庭收支調查平均每月（人）消費支出摘要
    表附卷可稽，應與彰化地區目前消費水準接近，較為客觀可
    採，被上訴人主張應依上開標準計算，核屬相當。依年別5%
    複式霍夫曼計算法（第一年不扣除中間利息）計算，被上訴
    人一次得請求之扶養費為356,516元【計算式為：[(172,371
    元28年係數17.0000000）+（172,371元0.62（29年係
    數18.0000000-00年係數17.0000000）－(172,371元15年
    係數11.0000000）]除以3（受扶養人數）＝382,285元，小
    數點以下四捨五入，下同）】；被上訴人在上開得請求之範
    圍內，主張其扶養費損害為307,541元，即有理由。（被上
    訴人於原審就此項目之請求逾上開金額部分，業經原審駁回
    ，未據上訴，業已確定）。
  3.非財產上損害部分：本院斟酌被害人梁惠茹為被上訴人之女
    ，年僅26歲即喪失生命，被上訴人承受喪女之痛，其精神上
    之痛苦程度匪淺，另其為務農，有土地7筆、汽車1輛，此有
    稅務電子閘門財產所得調件明細表可稽，及上訴人之地位及
    經濟狀況與本件發生意外之情形等情，認被上訴人得請求之
    非財產上賠償以80萬元為適當，原審僅判准40萬元，尚嫌過
    低，其請求精神慰撫金80萬元應予准許。被上訴人逾此部分
    之請求，即無理由，不能准許。
  4.綜上所述，被上訴人所受之損害合計為1,378,191元（270,6
    50+307,541+ 800,000 =1,378,191）。
(五)末按損害之發生或擴大，被害人與有過失者，法院得減輕賠
    償金額，或免除之，民法第217條第1項定有明文。查被上訴
    人警詢及偵查中均陳稱梁惠茹係於97年9月5日17時許，從臺
    中市○○區○○路3段403巷6弄46號住處，要到彰化縣大村
    鄉大崙村外公家，梁惠茹常走該路段等語（見臺灣彰化地方
    法院檢察署97年相字第644號相驗卷宗7、18頁），次查，兩
    造均不爭執梁惠茹係於同日23時30分許被尋獲，則梁惠茹應
    係於同日下午17時許自烏日區騎機車出發前往其外公家途中
    發生本件意外。上訴人雖主張被上訴人自承梁惠茹常行經該
    路段，對該路況應很熟悉，而主張其與有過失云云。惟查，
    被上訴人於檢察官相驗時陳稱：梁惠茹出門時，據伊舅子稱
    肇事路段當時雨下很大等語（見同上卷第18頁），且尋獲梁
    惠茹時報案之林俊淩於警詢中陳稱：之前18時左右雨下很大
    等語（同上卷第4頁），此為上訴人所不爭執，則梁惠茹在
    行經該路段時，因大雨視線不佳，對路面上坑洞，實難期待
    其於駕駛機車之際仍能注意到而予閃避，是其行經坑洞而失
    控致跌落溝渠發生意外，尚難認梁惠茹有何過失可言，是被
    上訴人主張梁惠茹就本件事故之發生與有過失云云，即不可
    採。
(六)從而，被上訴人依國家賠償法第3條第1項及民法侵權行為之
    規定，請求上訴人給付2,078,191元，及自起訴狀繕本送達
    翌日即98年12月2日起至清償日止按年利率百分之5計算之利
    息，關於其中請求給付1,378,191元本息部分，為有理由，
    應予准許，逾此部分之請求則無理由，應予駁回。原審判決
    上訴人應給付被上訴人881,089元本息，而駁回被上訴人其
    餘之訴。關於原審判命上訴人給付部分，核無不當，上訴意
    旨指摘原判決此部分不當，求予廢棄改判，為無理由，應駁
    回其上訴。又被上訴人所為附帶上訴，請求上訴人再給付
    497,102元本息部分（1,378,191－881,089＝497,102），為
     有理由，應予准許，已如上述，原判決就此部分為被上訴
    人敗訴之判決，自有未洽。被上訴人就此部分附帶上訴意旨
    ，指摘原判決不當，求予廢棄改判，為有理由，爰由本院將
    原判決此部分予以廢棄改判如主文第三項所示。至於被上訴
    人就逾上開應准許部分所為附帶上訴，為無理由，原審就該
    部分為被上訴人敗訴之判決，並無違誤，此部分附帶上訴，
    為無理由，應予駁回。
五、本件事證已臻明確，兩造其餘攻擊及防禦方法，核與判決結
    果不生影響，爰不一一論述，併此敘明。
六、據上論結，本件上訴為無理由，附帶上訴為一部有理由，一
    部無理由，依民事訴訟法第450條、第449條第1項、第78 條
    、第79條，判決如主文。
中    華    民    國   100    年    5     月    10    日
                民事第七庭    審判長法  官  饒鴻鵬
                                    法  官  李平勳
                                    法  官  張瑞蘭
以上正本係照原本作成。
不得上訴。
                                    書記官  康孝慈
中    華    民    國   100    年    5     月    11    日
                                                      Ｓ